臺灣高等法院民事判決　　　　　　　　　100年度上字第933號
上　 訴　 人　吳萬寶
兼訴訟代理人　吳旻蒼
被　上訴　人　陳皆宏
上列當事人間請求確認建物所有權事件，上訴人對於中華民國10
0年6月30日臺灣臺北地方法院100年度訴字第779號第一審判決提
起上訴，本院於100年12月7日言詞辯論終結，判決如下：
    主      文
上訴駁回。
第二審訴訟費用由上訴人負擔。
    事實及理由
壹、程序部分：
    按確認法律關係之訴，非原告有即受確認判決之法律上利益
    者，不得提起之，民事訴訟法第247條第1項前段定有明文。
    所謂即受確認判決之法律上利益，係指法律關係之存否不明
    確，原告主觀上認其在法律上之地位有不安之狀態存在，且
    此種不安之狀態，能以確認判決將之除去者而言，若縱經法
    院判決確認，亦不能除去其不安之狀態者，即難認有受確認
    判決之法律上利益（最高法院52 年度台上字第124號判例意
    旨參照）。本件上訴人主張其對於新北市○○區○○路19巷
    1 號房屋之地下室建物有所有權存在，為被上訴人所否認，
    則兩造關於該地下室建物之所有權歸屬，既有爭執，上訴人
    主張其在私法上之地位即有受侵害之危險，此項危險得以確
    認之訴予以除去，自有確認利益存在，故上訴人提起本件確
    認之訴，有確認利益，應予准許。
貳、實體部份：
一、上訴人起訴主張：
  (一)上訴人吳萬寶於民國76 年7月21日向訴外人王文榮購買坐落
    新北市○○區○○段343、345地號土地（系爭土地）及其上
    111建號即門牌號碼新北市○○區○○路19巷1號1、2樓房屋
    （下稱系爭房屋，與系爭土地合稱系爭房地），隨即增建第
    3層樓及1、2 樓層東向突出平台，且因系爭房屋之地勢可闢
    建地下室為獨立門戶，遂與胞兄即上訴人吳旻蒼商議，由吳
    萬寶提供該地下空間，吳旻蒼出資在系爭房屋增建地下室（
    下稱系爭地下室），並以上訴人為系爭地下室之起造人。嗣
    吳萬寶於89年10月26日與前妻王鳳茹離婚，協議將系爭房地
    但不包括地下室移轉登記為王鳳茹所有，系爭地下室仍由上
    訴人共有及使用，王鳳茹於95年12月26日將系爭房地及系爭
    地下室以總價新台幣（下同）1200萬元出賣予訴外人翁世英
    ，然翁世英因籌款不足，遂協議由翁世英先以900 萬元購買
    系爭房地及3樓增建建物，待籌足300萬元再向上訴人買受系
    爭地下室，翁世英買受系爭房地時並未包括系爭地下室。惟
    因翁世英積欠235 萬元之價金未給付王鳳茹，乃約定將該系
    爭房地無償由王鳳茹管理使用，並於96 年5月11日出具房屋
    使用同意書由王鳳茹租賃管理，但翁世英與王鳳茹間之協議
    並不包括系爭地下室，系爭地下室一直由上訴人共有及使用
    中。詎翁世英因無力清償抵押借款，經訴外人台灣中小企業
    銀行股份有限公司（下稱台灣中小企業銀行）向法院聲請拍
    賣，經台灣金融資產服務股份有限公司以98北金職七字第14
    3 號強制執行拍賣，由訴外人吳舒華及被上訴人拍定，惟拍
    定標的並未包含系爭地下室，吳舒華於99年12月13日將拍定
    部分出賣予被上訴人，於同年月23日完成移轉登記。
  (二)由系爭房屋之建造執照申請書、使用執照申請書、建築物勘
    驗紀錄表及原建築結構設計圖觀之，均無載有系爭地下室或
    防空避難室之設計，系爭地下室自非於興建系爭房屋時一併
    建造，僅係該地勢凹槽的地下基礎結構因屬系爭房屋的基礎
    ，必然與地面層之結構同時興建。又該地下空間經上訴人改
    建為系爭地下室，已有獨立對外門戶，與道路連接而可直接
    出入，顯非地面層之從物，且系爭地下室始終區分為上訴人
    所有使用，與地面樓層所有人非屬同一，均為地面層歷來之
    前所有權人王鳳茹、翁世英所是認，被上訴人嗣後就系爭房
    地拍定所取得之範圍，亦與前所有權人相同，不及於系爭地
    下室，被上訴人應繼受區分所有人間依規約所生之權利及義
    務，自不得主張系爭地下室為地面層之從物，而將系爭地下
    室歸於被上訴人所有。另吳萬寶購買系爭房屋，吳旻蒼先出
    資50萬元予以贊助，嗣增建系爭地下室時吳旻蒼又另外出資
    30萬元，雖礙於時空乖隔多年，相關之工程款或估價單已不
    復存在，然系爭房屋之地下基礎改建為系爭地下室之現況，
    必係由系爭房屋第一手買受人即吳萬寶所為之，足可認系爭
    地下室確由吳旻蒼所出資興建。
  (三)被上訴人為系爭房地及3 樓增建建物之所有人，卻主張取得
    系爭地下室所有權，但系爭地下室既為上訴人出資興建，目
    前仍由上訴人共有及使用中，爰依法請求確認系爭地下室為
    上訴人共有。並聲明：確認門牌號碼新北市○○區○○路19
    巷1號之地下室建物為上訴人共同所有。
二、被上訴人則以：被上訴人於99年9月14日與吳舒華共同以730
    萬元拍定取得系爭房地，於同年月30日取得權利移轉證書，
    吳舒華於99年12月23日將其拍定部分轉售予被上訴人，被上
    訴人為前揭拍賣標的物之所有權人。然早期因法令不建全，
    地下室通常被視為附屬物或防空避難室而未登記於登記簿上
    ，系爭房地之登記簿雖未登記，並不表示房屋起造時無地下
    室。上訴人原僅稱地下室原始結構只有四根柱狀結構，嗣後
    又改稱系爭地下室乃地勢凹槽的地下基礎結構改建而成，其
    主張前後不一且違反建築常理。另系爭基地起造時共4 戶連
    棟建物，其房屋外牆為連續性施工，外觀與系爭地下室牆面
    完全一致，並無二次施工之跡象，上訴人所提出之資料尚無
    法證實係由其出資興建。縱認其主張為真，然依建築所需，
    施工內容尚須有土木、水泥、水電等工程及油漆粉刷、木工
    裝潢及室內衛浴設備等多項，委託施工人數必屬眾多，非如
    上訴人所言難以證明，且其施工後亦未辦理登記，再該地下
    室無獨立門牌及水、電費單據，亦無稅籍編號及獨立出入口
    ，是系爭地下室應屬主建物之從物或防空避難室，上訴人主
    張係由其出資所興建而應為其所有，實係為遂行其拖延返還
    或再行藉機索價之目的，應為無理由等語，資為抗辯。並聲
    明：駁回上訴人之訴。
三、原審判決駁回上訴人之訴，上訴人不服，提起上訴，並聲明
    ：(一)原判決廢棄。(二)確認門牌號碼新北市○○區○○路19巷
    1號地下室為上訴人共有。 (三)第一審及第二審之訴訟費用由
    被上訴人負擔。被上訴人答辯聲明：上訴駁回。訴訟費用由
    上訴人負擔。
四、兩造不爭執事項：
  (一)系爭房地（除系爭地下室外）由被上訴人與吳舒華共同於99
    年9月14日以730萬元拍定，於同年月30日取得法院發給權利
    移轉證書，吳舒華將其拍定部分轉售予被上訴人，被上訴人
    為系爭房地所有人。
  (二)系爭房屋於74年8月15日建築完成，於同年10月1日辦理所有
    權第一次登記，登記面積為地面層58.16平方公尺、2層58.1
    6平方公尺、夾層11.09平方公尺，附屬建物為平台5.36平方
    公尺、陽台5.36平方公尺、屋頂突出物7.09平方公尺，上訴
    人吳萬寶於76年7月21日向王文榮買受前開建物，於同年月3
    0日完成所有權移轉登記，嗣吳萬寶於89 年10月24日將系爭
    房地所有權移轉登記予王鳳茹，王鳳茹於95年12月26日轉售
    予翁世英。
五、本件爭點：
  (一)系爭地下室是否與系爭房屋一同興建？
  (二)系爭地下室是否由上訴人出資興建？
  (三)系爭地下室是否為區分所有，有獨立的所有權？
六、得心證之理由：
  (一)系爭地下室係與系爭房屋之結構係一同興建，上訴人僅施
      作門窗和樓梯、隔間，不得以出資興建原始起造人之地位
      ，主張另取得系爭地下室之所有權：
      上訴人主張上訴人吳萬寶於76 年7月21日向訴外人王文榮
      購買系爭房地，因系爭房屋之地勢可闢建地下室為獨立門
      戶，遂由吳萬寶提供該地下空間，吳旻蒼出資在系爭房屋
      增建系爭地下室，故系爭地下室為上訴人共有云云。經查
      ，本院向新北市政府調閱系爭房屋之建造執照及使用執卷
      （74店建64號、74使字第1520號），系爭房屋之各種申請
      建築時之書面、圖面及表格（建造執照申請書、立面圖、
      配置圖、面積計算表），僅有一層、二層、夾層（每層各
      2.6 公尺）及屋頂突出並無地下室之設計，使用執照申請
      書亦無地下室之記載，惟依卷內所附系爭房屋峻工照片所
      示（與上訴人所提出之照片相同，見本院卷11頁），系爭
      房屋因地勢關係其面對新北市○○區○○街19巷正面（北
      向）僅有一、二層及夾層，惟其側面（東向）之一層距地
      面則有相當之距離，此部分即上訴人所稱之基礎（見本院
      卷第11頁），依系爭房屋建築整體而言，系爭地下室結構
      應與系爭房屋一層、二層及夾層結構一同施作，否則系爭
      房屋自基礎以上之部分即無從立於基地之上。參以上訴人
      於原審陳稱：「建築執照完工的照片有一張是我的房子，
      結構上有地下室。」（見本院卷第111 頁反面）及「在基
      礎結構上，系爭建物之地下樓層與地面層之建物是同時興
      建的」（見上訴人於原審民事爭點整理狀第2頁第3行，原
      審卷第92頁反面）等語，另於本院陳稱：「（問：上訴人
      如何利用基礎改建地下室？）請庭上參酌上證圖示1 ，所
      謂的基礎包含地面層跟凹槽的部分，原本就是空的裡面沒
      有灌漿有支柱和圍牆，將它施作成門窗和樓梯、隔間和周
      遭環境的整理。」等語（見本院卷第58頁背面）以及「（
      問：上訴人在本院卷第48頁書狀陳述地勢凹槽的基礎結構
      係屬於系爭房屋的基礎，所謂凹槽是指什麼？）上訴人兼
      訴代所謂凹槽是系爭房屋樓板的地面層是空的，可以看到
      四根柱子在四個角落。本身四根柱子都已經砌有圍牆，大
      約200 多公分，圍牆都是密封的有到達一樓的地板，建商
      當時蓋的時候就是這樣子。」等語（見本院卷第68頁背面
      ）且系爭地下室與地面層銜接處、屋樑、樓梯間均無二次
      施工痕跡，而屋外牆面與地面層之磁磚一致、樓梯之踢腳
      板延伸至1 樓材質及施工亦完全一致，顯應係同一時間施
      工完成，亦有被上訴人於原審100年5月13日履勘現場所拍
      攝之照片足參（見原審卷第108 頁），堪認系爭地下室結
      構係與系爭房屋一同興建完工，故系爭房屋登記簿權利人
      所有建物面積部、建物所有權狀及建物謄本，雖無地下層
      之登記（見原審卷第7頁、21頁、24 頁），惟此或為早年
      建築管理較不嚴格，於峻工時未實際查核，使實際建築完
      成之建物與登記資料不一所致。是系爭房屋興建完成時，
      系爭地下室之樑柱及四面圍牆結構體均已施作完成，上訴
      人僅出資施作門窗、樓梯及隔間，並非出資興建系爭地下
      室之結構體，自不能認為系爭地下室另由上訴人出資興建
      而另取得獨立之所有權。
  (二)系爭地下室具有使用上之獨立性，惟其在結構上與地面層
      一同興建，且未依土地登記規則為單獨編列建號，並辦理
      建物所有權第一次登記，自無從以區分所有之方式成立一
      單獨之所有權，系爭房屋所有權移轉後，上訴人不能主張
      系爭地下室為其所有或共有：
      按基於物權標的物須具獨立性之原則，一棟建築物被區分
      之特定部分，須具備構造上及使用上之獨立性，始得為建
      築物區分所有權之客體。此有最高法院87年度台上字第13
      56號判決可資參照。又參酌民法第799條第1項規定：「稱
      區分所有建築物者，謂數人區分一建築物而各專有其一部
      ，就專有部分有單獨所有權，並就該建築物及其附屬物之
      共同部分共有之建築物。」，以及區分所有與物權須以獨
      立物為客體以及一物一權主義均有未符，且是否具獨立性
      乃依社會觀念而定，必須以登記方法公示始能無害於交易
      安全（參謝在全著民法物權論上冊，99 年9月增訂五版，
      第334頁、335頁），故69年修正發布之土地登記規則第72
      條規定：「區分所有建物之共同使用部分，未能依第69條
      第1 項規定辦理者，得另編建號，單獨登記，並依左列規
      定辦理：一、同一建物所屬各種共同使用部分，應視各區
      分所有權人實際使用情形，分別合併，另編建號，單獨登
      記為各相關區分所有權人共有。三、區分所有建物共同使
      用部分，不得分割。」第73條則規定：「區分所有建物之
      地下層或屋頂突出物等，如依使用執照之記載非屬共同使
      用性質，並已編列門牌者，得視同一般區分所有建物，申
      請單獨編列建號，辦理建物所有權第一次登記。」等語，
      前者適用於區分所有建物共有共用之地下層，後者則適用
      於專有性質之區分所有建物地下層，因此與建築物同時建
      造之地下室，除有使用上及構造上之獨立性外，必須以登
      記方式公示，方得單獨成為區分所有之客體。
      經查，系爭地下室雖有獨立對外之門窗及樓梯，具有使用
      上之獨立性，惟其在結構上與地面層一同興建，且未依前
      揭土地登記規則為單獨編列建號，並辦理建物所有權第一
      次登記，自無從以區分所有之方式成立一單獨之所有權，
      亦不得與系爭房屋分離而為轉讓，故吳萬寶於89年10月24
      日將系爭房地所有權移轉登記予王鳳茹時，因系爭房屋與
      系爭地下室為一單獨之所有權，王鳳茹亦同時取得系爭地
      下室之所有權，王鳳茹於95年12月26日將系爭房地轉售予
      翁世英時，系爭地下室之所有權亦隨同移轉屬於翁世英所
      有，上訴人吳萬寶已非所有權人。故上訴人主張其將系爭
      地下室改造，使其有獨立之出入口，可與地面層以上區分
      所有單獨取得所有權，上訴人吳萬寶於89年10月間系爭房
      地但不包括地下室移轉登記為王鳳茹所有，翁世英於95年
      12月26日買受系爭房地時並未包括地下室，系爭地下室一
      直由上訴人共有云云，即非可採。
七、綜上所述，上訴人主張系爭地下室有獨立的所有權，由上訴
    人出資興建而取得所有權，未隨同系爭房地一同移轉云云，
    為不足採，上訴人執此主張系爭地下室仍為其所共有，洵屬
    無據。從而，上訴人請求確認門牌號碼新北市○○區○○路
    19 巷1號之地下室建物為上訴人共同所有，為無理由，不應
    准許。原審為上訴人敗訴之判決，並無不合。上訴意旨指摘
    原判決不當，求予廢棄改判，為無理由，應予駁回。
八、本件事證已臻明確，兩造其餘主張、陳述及證據，於判決結
    果均不生影響，爰不一一論述，併此敘明。
九、據上論結，本件上訴為無理由，依民事訴訟法第449條第1項
    、第78條，判決如主文。
中    華    民    國   100    年    12    月    21    日
                    民事第二庭
                        審判長法  官  吳謙仁
                              法  官  蘇瑞華
                              法  官  張松鈞
正本係照原本作成。
如不服本判決，應於收受送達後20日內向本院提出上訴書狀，其
未表明上訴理由者，應於提出上訴後20日內向本院補提理由書狀
（均須按他造當事人之人數附繕本）上訴時應提出委任律師或具
有律師資格之人之委任狀；委任有律師資格者，另應附具律師資
格證書及釋明委任人與受任人有民事訴訟法第466條之1第1項但
書或第2項（詳附註）所定關係之釋明文書影本。如委任律師提
起上訴者，應一併繳納上訴審裁判費。
中    華    民    國   100    年    12    月    21    日
                              書記官  周淑靜
附註：
民事訴訟法第466條之1（第1項、第2項）：
對於第二審判決上訴，上訴人應委任律師為訴訟代理人。但上訴
人或其他法定代理人具有律師資格者，不在此限。
上訴人之配偶、三親等內之血親、二親等內之姻親，或上訴人為
法人、中央或地方機關時，其所屬專任人員具有律師資格並經法
院認為適當者，亦得為第三審訴訟代理人。